【裁判字號】    97,勞訴,90
【裁判日期】    980526
【裁判案由】    給付資遣費
【裁判全文】
臺灣高雄地方法院民事判決              97年度勞訴字第90號
原      告  戊○○
                      2號
訴訟代理人  吳豐賓律師
被      告  台灣路士達企業股份有限公司
法定代理人  甲○○
訴訟代理人  丙○○
上列當事人間給付資遣費事件，經本院於民國98年5 月12日言詞
辯論終結，判決如下：
    主      文
被告應給付原告新臺幣伍拾陸萬零參佰陸拾伍元，及自民國九十
七年九月十九日起至清償日止，按年息百分之五計算之利息。
原告其餘之訴駁回。
訴訟費用由原告負擔百分之一，餘由被告負擔。
本判決第一項於原告提出新臺幣拾玖萬元為被告供擔保後，得假
執行。被告如提出新臺幣伍拾陸萬零參佰陸拾伍元為原告供擔保
後，得免為假執行。
原告其餘假執行之聲請駁回。
    事實及理由
一、按訴狀送達後，原告不得將原訴變更或追加他訴，但請求之
    基礎事實同一者，不在此限，民事訴訟法第255 條第1 項第
    2 款定有明文。原告起訴主張其於兩造間之勞動契約終止後
    ，雖曾簽立退休金專戶處理聲明書（下稱系爭聲明書），惟
    被告仍應依勞動基準法（下稱勞基法）第11條第1 款、第17
    條規定，給付資遣費565,775 元（見本院卷第12頁）；嗣於
    本院審理中，追加主張：倘認系爭聲明書之性質係屬兩造就
    資遣費所達成之和解契約，就原告應領資遣費之數額應受系
    爭聲明書內容所拘束，則依系爭聲明書之約定，請求被告給
    付174,029 元（見本院卷第200 頁），核其主張均本於兩造
    終止勞動契約後，被告應給付資遣費之同一基礎事實，揆諸
    前引規定，於法並無不合，先此敘明。
二、原告主張：其自民國83年10月1 日起受僱於被告，擔任店長
    職務，嗣於97年4 月間受被告告知因經營不善即將結束營業
    ，且承諾支付資遣費，兩造遂於97年4 月30日終止勞動契約
    。詎被告事後拒不給付資遣費，為此主張依勞基法第11條第
    1 款、第17條規定，請求被告按其遭資遣前6 個月平均薪資
    新台幣（下同）46,375元，乘以12.2個月之基數計算，給付
    資遣費565,775 元。倘認其於勞動契約終止時所簽立之系爭
    聲明書具備資遣費和解契約之性質，則系爭聲明書所載須待
    被告清算時，始按員工年資比例發放被告於中央信託局所設
    立之勞工退休準備金專戶（下稱系爭專戶）內款項之約定，
    亦與系爭專戶款項於公司歇業時即可領取之強制規定有違，
    而屬無效，被告仍應於受請求後，給付系爭聲明書約定之金
    額174,029 元等語。並聲明：(一)先位聲明：被告應給付原
    告565,775 元，及自起訴狀繕本送達翌日起至清償日止，按
    年息5%計算之利息。願供擔保，請准宣告假執行。(二)備位
    聲明：被告應給付原告174,029 元，及自起訴狀繕本送達翌
    日起至清償止，按年息5%計算之利息。
三、被告則以：兩造於合意終止勞動契約後，已簽立系爭聲明書
    約定待被告清算時，再以系爭專戶內之款項，按員工年資比
    例發放，作為資遣費。依上開約定，原告於被告歇業時可領
    得之資遣費為174,029 元。惟被告現仍在履行與台灣中油股
    份有限公司（下稱中油公司）所簽立之高鳳加油站合作經營
    多角化業務契約（下稱加油站經營契約）期間，並未歇業，
    系爭聲明書所附期限仍未屆至，原告自不得於期限屆滿前，
    逕予要求發放資遣費，又兩造既已就被告應給付之資遣費數
    額達成協議，原告請求被告給付逾系爭聲明書範圍之金錢，
    亦屬無據等語置辯。並聲明：(一)原告之訴駁回。(二)如受不利
    判決，願供擔保請准免為假執行。
四、兩造不爭執事項如下：
  (一)原告自83年10月1 日起至97年4 月30日止受僱於被告，擔任
    店長職務，原告於勞動契約終止前6 個月之平均薪資為46,3
    75元。
  (二)原告自97年5 月5 日起至97年6 月30日止受僱於新焦點麗車
    坊股份有限公司（下稱新焦點公司），擔任店長職務，月薪
    45,800元。
  (三)被告與中油公司所簽立之加油站經營契約履約期間自97年1
    月16日起至99年7 月31日止。
  (四)目前被告門市所懸掛之招牌名稱為「麗車坊中油路士達汽車
    百貨連鎖」。
  (五)系爭聲明書上之「戊○○」簽名係原告親簽。
  (六)依系爭聲明書記載，被告已於97年4 月30日出售特定營業及
    營運淨資產予新焦點公司，而系爭專戶內迄96年底之結餘款
    則為1,715,166元。
  (七)依公司變更登記事項卡記載，新焦點公司已於97年4 月30日
    取得被告之全部股份150 萬股，現由代表新焦點公司之自然
    人擔任被告之董事長及董、監事。
  (八)原告截至97年4 月30日止，就系爭專戶款項得依497226/000
    0000之比例領取174,029 元。
  (九)系爭專戶內之勞工退休準備金數額，計至98年1 月1 日止為
    1,860,971 元。
五、本件爭點為：(一)被告對原告是否有給付資遣費之義務？(二)兩
    造就原告應領資遣費數額及領款時點，是否已另簽立系爭聲
    明書即和解契約，而應受系爭聲明書內容之拘束？(三)系爭聲
    明書是否附條件或期限？所附條件或期限已否屆至？(四)原告
    依勞基法第11條第1 款、第17條規定，請求給付資遣費，有
    無理由？若有，數額若干？茲分述如下：
  (一)被告對原告是否有給付資遣費之義務？
  1.按僱主非有歇業或轉讓時、虧損或業務緊縮時，不得預告勞
    工終止勞動契約，勞基法第11條第1 款、第2 款定有明文。
    又依同法第16條第1 項規定，雇主依第11條或第13條但書規
    定終止勞動契約者，其預告期間依下列各款之規定：繼續
    工作3 個月以上1 年未滿者，於10日前預告之；繼續工作
    1 年以上3 年未滿者，於20日前預告之；繼續工作3 年以
    上者，於30日前預告之。再依同法第17條規定，雇主依第11
    條規定終止勞動契約者，應發給勞工資遣費。
  2.經查，證人即被告前任總經理張峰瑋證稱：97年4 月間因日
    方撤資，不再經營台灣市場，而有要讓公司倒閉的意思，伊
    遂與新焦點公司洽談是否有意願接手被告在台灣之經銷點，
    嗣由伊將新焦點公司同意讓原受僱於被告之員工以現有職務
    、薪資繼續留任一事告知員工，員工也都知道被告打算在97
    年4 月30日跳票後解散公司（見本院卷第157 頁、第158 頁
    、第159 頁）等語；證人即被告前任會計科長乙○○亦證稱
    ：被告說要結束營業，由新焦點公司來接手，被告在新焦點
    公司與員工開會前，即由總經理張峰瑋召集經理、副理、各
    家店長及伊開會，表示要將彼等資遣（見本院卷第75頁）等
    語，是以被告於97年4 月間向原告預告將因結束營業而終止
    兩造間之勞動契約，核屬勞基法第11條第1 款僱主以歇業事
    由預告終止勞動契約。被告復自承：被告同意給付原告資遣
    費174,029 元，惟須待公司解散時才能支領（見本院卷第24
    頁）等語在卷，足見被告對原告負有給付資遣費之義務甚明
    。
  3.又被告事後因出售全部股份予新焦點公司，獲有資金挹注，
    而得繼續履行其與中油公司所簽立之加油站經營契約乙節，
    乃被告終止兩造之勞動契約後所生之新事實，且非原告於勞
    動契約終止時所明知或可得預見，業據證人張峰瑋證稱：新
    焦點公司為被告處理97年4 月30日到期的票款後，被告就不
    用倒閉了，伊於97年5 月新焦點公司召開之說明會上，並未
    向被告員工告知上情（見本院卷第159 頁）等語至明，被告
    執發生在後之新事實，反稱勞動契約係由兩造合意終止云云
    ，自非可採。
  4.綜上，被告於97年4 月間以歇業為由，向原告預告終止勞動
    契約，並於97年4 月30日終止兩造間之勞動契約，揆諸前引
    規定，原告請求被告發給資遣費，係屬有據。
  (二)兩造就原告應領資遣費數額及領款時點，是否已另簽立系爭
    聲明書即和解契約，而應受系爭聲明書內容之拘束？
  1.按當事人主張有利於己之事實者，就其事實有舉證之責任。
    民事訴訟法第277 條前段定有明文。又和解有使當事人所拋
    棄之權利消滅及使當事人取得和解契約所訂權利之效力，民
    法第737 條亦有明定。被告辯稱：兩造就勞動契約終止後資
    遣費之發放事宜，已經和解，並簽立系爭聲明書為憑云云。
    惟原告否認之，並主張：其於系爭聲明書簽名之目的只在確
    認將來能領得勞工退休金（下稱勞退金）及得領取之數額，
    並非同意被告以勞退金充作資遣費等語（見本院卷第24頁）
    。是以被告就其給付資遣費之義務已因和解契約之簽立而減
    輕，且獲原告同意展延給付期限迄被告清算之日等有利於己
    之事實，自應負舉證之責。
  2.原告主張：系爭聲明書僅在通知系爭專戶內之勞退金數額、
    分配比例及將來得支領之時點等語，核與證人即新焦點公司
    總經理特助丁○○證稱：新焦點公司買下被告位於台南、高
    雄市○○路與一心路口、瑞隆東路及建國一路等4 個門市後
    ，由伊於97年5 月5 日代表新焦點公司，召集上開門市員工
    舉行說明會，伊表明如被告員工願意留任，新焦點公司均願
    留用，但要重新簽立勞動契約，並由伊將系爭聲明書送交被
    告員工，使被告員工知悉有系爭專戶款項存在，及各該員工
    應受發還比例等情事，員工在系爭聲明書上簽名只代表有收
    受通知，知悉上情（見本院卷第137 頁、第139 頁）等語大
    致相符，再參諸系爭聲明書前言略以，被告於97年4 月30日
    已出售特定營業及營運淨資產予新焦點公司，而系爭專戶截
    至96年底之餘額為1,715,166 元，係屬被告全體員工共有，
    但因被告尚未清算解散而無法支領，被告承諾未來倘得以辦
    理清算，且得領取系爭專戶款項，則應依被告原員工清冊所
    列比例（其中原告部分截至97年4 月30日之比例為497226/0
    000000）計算分配之（見調字卷第31頁）等語，足見系爭聲
    明意旨向員工告知系爭專戶之存在、結算金額及員工應分配
    比例。原告主張核與前開證據相符，應屬可採。至於被告是
    否得依勞工退休準備金提撥及管理辦法（下稱勞退準備金提
    撥管理辦法）第8 條第1 項規定，以所提撥之勞退準備金作
    為勞工資遣費？其餘不足之資遣費數額是否即免除被告給付
    義務？則均未據系爭聲明書載述隻字片語，尚難僅憑原告於
    系爭聲明書上簽名，遽謂兩造有何就資遣費之應領數額及發
    放時點，另立和解契約之情事存在。
  3.被告固辯稱：兩造已達成以被告所提撥之勞退準備金作為資
    遣費之合意，並簽立系爭聲明書，就資遣費之給付方式成立
    和解，原告即受系爭聲明書之拘束，不得逾系爭聲明書所載
    範圍，再對被告為任何請求云云（見本院卷第26頁、第27頁
    、第30頁）。但查：
  (1)證人張峰瑋證稱：被告無法繼續僱用不去新焦點公司工作的
    員工，但當時有一筆勞退金提撥專戶的錢可以當作資遣費發
    給員工（見本院卷第159 頁）等語，及證人乙○○證稱：被
    告在新焦點公司與員工開會前，曾召集伊及各家店長等人，
    表示被告僅有在中央信託局的勞退金可支付員工資遣費（見
    本院卷第76頁）等情，僅能推知被告雖已作成以勞退準備金
    代資遣費發放之內部意思，且將該意思片面通知含原告在內
    之各店店長，然尚無從推認原告在上開場合中已同意被告以
    勞退準備金代資遣費發放之提議。
  (2)另據證人張峰瑋證稱：伊於97年5 月間新焦點公司召開說明
    會發送系爭聲明書予員工時，雖有到場協助，但伊已於97年
    4 月底辭職，系爭聲明書係伊離職後始作成，開會當日伊並
    未對員工說明其與被告間之勞動契約或權利義務要如何處理
    （見本院卷第157 頁）等語，及證人乙○○證稱：新焦點公
    司與員工開會時，才發送系爭聲明書予員工，以確認每人可
    領得之金額，伊於系爭聲明書上簽名，係表示同意按系爭聲
    請人所載比例受分配，伊簽名時被告並未在系爭聲明書上用
    印（見本院卷第76頁、第77頁）等情，可知被告並未派員於
    發放系爭聲明書時，向收受聲明書之員工表明將以勞退準備
    金代資遣費發放之意思。再佐以新焦點公司發送系爭聲明書
    ，旨在使被告員工知悉系爭專戶存在、結算金額及應受發還
    比例之事實，業經證人丁○○證述在卷（見本院卷第139 頁
    ），而由系爭聲明書文義，亦無從推知兩造有何以勞退準備
    金代資遣費發放後，就不足之資遣費免除給付義務之意思，
    業經本院審認如前，益徵兩造間並未達成以系爭專戶內勞退
    金之比例取回，代替資遣費發放之意思合致，是以系爭聲明
    書不具資遣費和解契約之性質，應堪認定。
  4.綜上，系爭聲明書非屬兩造就資遣費所為和解或協議，被告
    辯稱原告應受系爭聲明書之拘束，不得逾系爭聲明書所載範
    圍，再對被告為任何資遣費之請求云云，尚非可採。系爭聲
    明書既與資遣費發放無關，自毋再探究系爭聲明書是否附條
    件或期限、所附條件或期限已否屆至等爭點，併此敘明。
  (四)原告依勞基法第11條第1 款、第17條規定，請求給付資遣費
    ，有無理由？若有，數額若干？
  1.查被告於97年4 月間以歇業為由，向原告預告終止勞動契約
    ，並於97年4 月30日終止兩造間之勞動契約之事實，業據本
    院審認如前，則原告依勞基法第11條第1 款、第17條規定請
    求被告發給資遣費，係屬有據。
  2.按在同一雇主之事業單位繼續工作，每滿1 年發給相當於1
    個月平均工資之資遣費；依前款計算之剩餘月數，或工作未
    滿1 年者，以比例計給之。未滿1 個月者以1 個月計。勞基
    法第17條第1 款、第2 款定有明文。又勞工退休金條例（下
    稱勞退條例）於93年6 月30日制定公布全文58條，並自公布
    後1 年即自94年7 月1 日起施行，依該條例第12條第1 項規
    定，勞工適用本條例之退休金制度者，適用本條例後之工作
    年資，於勞動契約依勞動基準法第11條、第13條但書、第14
    條及第20條或職業災害勞工保護法第23條、第24條規定終止
    時，其資遣費由雇主按其工作年資，每滿1 年發給1/2 個月
    之平均工資，未滿1 年者，以比例計給；最高以發給6 個月
    平均工資為限，不適用勞基法第17條之規定。次按，平均工
    資謂計算事由發生之當日前6 個月內所得工資總額，除以該
    期間之總日數，所得之金額，勞基法第2 條第4 款前段亦有
    明定。經查：
  (1)依原告之薪資單記載，原告於勞動契約終止前6 個月即自96
    年11月起至97年4 月止之每月應領工資總額分別為：49,600
    元、45,300元、45,300元、47,450元、45,300元、45,300元
    ，有薪資單、薪資轉帳存摺為憑（見本院卷第102 頁、第10
    8 頁），每月平均工資為46,375元（即278,250 ÷180 ×30
    ＝46,375）。被告雖辯稱：原告之每月薪資應先扣除勞保費
    546 元及健保費2,292 元後，依實領金額計算，平均工資為
    43,237元云云。惟勞保費及健保費乃屬代扣性質，仍為原告
    薪資之一部分，自不得將之扣除不予計入平均工資，被告前
    開辯解，於法不符，而不足採。
  (2)原告自83年10月1 日起至97年4 月30日止受僱於被告，且於
    勞退條例施行後改用新制之事實，為兩造所不爭執，並有退
    休金制度選擇意願徵詢表在卷為憑（見本院卷第154 頁）。
    是以原告自83年10月1 日起至94年7 月1 日勞退條例施行前
    之工作年資為10年8 月，依勞基法第17條第1 款規定應發給
    10又2/3 個月之平均工資作為資遣費（即10+[8/12]=10又2/
    3） ；原告自94年7 月1 日勞退條例施行之日起至97年4 月
    30日止之工作年資為2 年10月，依勞退條例第12條第1 項規
    定應發給1 又5/12個月之平均工資作為資遣費（即[1/2+1/2
    ]+[1/2×10/12]=1又5/12），合計應發給12又1/12個月之平
    均工資作為資遣費。原告主張被告應發給12.2個月之平均工
    資作為資遣費，就未逾前開範圍者，係屬有據；就逾前開範
    圍者，則不可採。被告辯稱原告僅得請求發給11.5個月之平
    均工資云云（見本院卷第217 頁），於法不符，洵非可採。
  (3)綜上，原告得請求被告發給資遣費之數額為560,365元（即
    [46,375 ×12]+[46,375 ×1/12]=556,500+3,865=560,365
    ，元以下四捨五入）。
六、綜上所述，原告依勞基法第11條第1 款、第17條規定，請求
    被告給付資遣費560,365 元，及自起訴狀繕本送達翌日即97
    年9 月19日起至清償日止，按年息5%計算之利息，係有理由
    ，應予准許；逾前開範圍之請求，為無理由，應予駁回。本
    件已就原告先位聲明為原告勝訴之判決，即無再就原告備位
    聲明審酌之必要，附此敘明。
七、本判決第1 項經兩造分別陳明願供擔保請准宣告假執行、免
    為假執行，經核於法均無不合，各酌定相當之擔保金額准許
    之。原告其餘假執行之聲請，則因原告其餘之訴遭駁回而失
    所附麗，應併駁回之。
據上論結，原告之訴為一部有理由、一部無理由，依民事訴訟法
第79條、第390 條第2 項、第392條第2項，判決如主文。
中    華    民    國    98    年    5     月    26    日
                  勞工法庭  法  官  賴文姍
正本係照原本作成。
如不服本判決，應於送達後20日內，向本院提出上訴狀並表明上
訴理由，如於本判決宣示後送達前提起上訴者，應於判決送達後
10日內補提上訴理由書（須附繕本）。
中    華    民    國    98    年    5     月    26    日
                            書記官  林秀珍


司法院資訊處製作；財團法人民間司法改革基金會備份。
